臺灣高等法院民事判決
                                    107年度上易字第308號
上  訴  人  林薇妮（原姓名：林㛄廷）


訴訟代理人  黃靖騰律師
被  上訴人  李台富  
訴訟代理人  蘇誌明律師
上列當事人間請求清償借款事件，上訴人對於中華民國106年12
月29日臺灣新北地方法院106年度訴字第3375號第一審判決提起
上訴，被上訴人為訴之追加及減縮起訴聲明，本院於109年2月4
日言詞辯論終結，判決如下：
    主  文
原判決除減縮部分外廢棄。
上開廢棄部分，被上訴人在第一審之訴及假執行之聲請均駁回。
被上訴人追加之訴駁回。
第一審（除減縮部分外）、第二審（含追加之訴部分）訴訟費用
均由被上訴人負擔。
    事實及理由
壹、程序方面：
    按於第二審為訴之變更或追加，非經他造同意，不得為之，
    但擴張或減縮應受判決事項之聲明者、請求之基礎事實同一
    者，不在此限，民事訴訟法第446條第1項、第255條第1項第
    2、3款定有明文。被上訴人起訴依民法第478條規定，聲明
    上訴人應給付新臺幣（下同）90萬6,600元，及自起訴狀繕
    本送達翌日【即民國（下同）106年11月7日】起至清償日止
    ，按週年利率5 ％計算之利息，於本院追加備位依民法第179
    條規定請求（見本院卷第353-357頁），並減縮請求給付73
    萬4,000元，及自106年12月7日起至清償日止，按週年利率5
    ％計算之利息（見本院卷第412頁），其中追加請求權部分係
    基於金錢往來之事實，與原訴請求基礎事實同一，其中變更
    金錢請求數額部分，係減縮應受判決事項之聲明，均合於上
    開規定，應予准許。
貳、實體方面：
一、被上訴人主張：上訴人於97年至98年間向伊借貸附表一所示
    款項計101萬元，且上訴人曾召集2萬元、14會、會期97年10
    月10日至98年11月10日之合會（下稱系爭合會），為此積欠
    伊會錢8萬6,600元，上計109萬6,600元，兩造乃於98年間商
    議其應於每月20日左右清償1萬元，於99年11月末日清償完
    畢，上訴人並簽立借據一紙（下稱系爭借據）交伊收執，惟
    其僅清償如附表二所示之36萬2,600元，尚欠73萬4,000元。
    爰先位依民法第478條、備位依同法第179條規定，提起本訴
    ，並聲明：㈠上訴人應給付被上訴人73萬4,000元，及自106
    年12月7日起至清償日止，按週年利率5％計算之利息。㈡願供
    擔保請准宣告假執行。
二、上訴人則以：兩造前為男女朋友，被上訴人為討伊歡心及減
    輕伊扶養未成年子女之負擔，經常贈與金錢、禮物，附表一
    編號1、2、6-8即被上訴人贈與者，其餘款項伊則未收受，
    且伊未積欠被上訴人會錢，更未曾簽署系爭借據，伊係因被
    上訴人經濟困難，為感念被上訴人幫助，而贈與附表二所示
    款項予被上訴人等語，資為抗辯。
三、原審判決上訴人應給付被上訴人90萬6,600元（即認已清償1
    9萬元），及自106年12月7日起至清償日止，按週年利率5％
    計算之利息，並附條件為准、免假執行之宣告，駁回被上訴
    人其餘請求及假執行之聲請。上訴人提起上訴，聲明：㈠原
    判決關於命上訴人給付本息部分及該部分假執行之宣告均廢
    棄。㈡上開廢棄部分，被上訴人在第一審之訴及假執行聲請
    均駁回。被上訴人則答辯聲明：上訴駁回，並減縮起訴聲明
    為請求73萬4,000元及自106年12月7日之法定遲延利息。
四、不爭執事項（見本院卷第410、412頁）：
  ㈠被上訴人交付附表一編號1、2、6-8所示款項予上訴人。
  ㈡上訴人對本院卷第127-131頁存摺類存款憑條、支票存款送款
    簿之形式真正不爭執。
  ㈢上訴人交付附表二所示款項予被上訴人，計36萬2,600元。
五、得心證之理由：
    被上訴人主張上訴人向伊借貸109萬6,600元，惟僅清償36萬
    2,600元，尚欠73萬4,000元，應依民法第478條規定如數給 
    付，縱否，亦應依民法第179條規定如數返還等語，均為上
    訴人否認，並以前詞置辯，兩造爭點為：㈠被上訴人是否借
    貸109萬6,600元予上訴人？㈡被上訴人依民法第478條規定，
    請求上訴人給付73萬4,000元，有無理由？㈢被上訴人依民法
    第179條規定，請求上訴人給付73萬4,000元，有無理由？茲
    分述如下：
  ㈠被上訴人是否借貸109萬6,600元予上訴人？
  ⒈上訴人受領若干款項？
  ⑴被上訴人主張向伊借貸如附表一所示之101萬元，並同意將積
    欠之會錢8萬6,600元轉為借款，上訴人則以僅收受附表一編
    號1、2、6-8所示款項等語抗辯。
  ⑵附表一編號3-5、9部分：
    ①按當事人主張之事實，經他造於準備書狀內或言詞辯論時
      或在受命法官、受託法官前自認者，無庸舉證。自認之撤
      銷，除別有規定外，以自認人能證明與事實不符或經他造
      同意者，始得為之。民事訴訟法第279條第1項、第3項定
      有明文。
    ②經查，上訴人前於108年3月18日以民事準備暨聲請調查證
      據狀表示：「被上訴人所報被上證5及附表資料（即附表
      一），其中日期為98年6月20日之無記名支票，無法確認
      與上訴人有關，上訴人否認有收受14萬元之款項，至於其
      餘部分，確實是存入上訴人之帳號，然101萬元扣除14萬
      元後，為87萬元…相關款項確實為被上訴人所餽贈上訴人
      ，而非被上訴人所稱借款」等語（見本院卷第177頁），
      堪認上訴人業已自認收受被上訴人交付之附表一編號3-5
      、9所示款項。上訴人嗣後雖以108年11月11日民事爭點整
      理狀及於109年2月4日言詞辯論期日否認收受，但並未撤
      銷其前所為之自認，亦未提出證據證明自認與事實不符，
      是應認被上訴人主張交付附表一編號3-5、9所示款項予上
      訴人等語，信屬可採。
  ⑶附表一編號10部分：
    經查，被上訴人雖以支票號碼BG0000000、發票人為上訴人
    之支票一紙（見本院卷第133頁），主張上訴人向其借貸附
    表一編號10所示之14萬元云云。但上開支票面額記載為10萬
    4,000元，並非14萬元，被上訴人主張已難謂為可採；且上
    開支票至多僅能證明上訴人簽發支票之情，無從逕認其原因
    關係為何，遑論可證明被上訴人有交付款項予上訴人，被上
    訴人就此有利於已之事實，未能證明，上開主張，自無可採
    。被上訴人又以系爭借據記載支票款，主張交付14萬元，但
    其未證明系爭借據之真正（詳後述⒉），此一主張，同屬無
    據。
  ⑷會錢8萬6,600元部分：
    被上訴人主張上訴人因參與系爭合會而應給付伊會錢8萬6,6
    00元，上訴人同意此屬借貸而簽立系爭借據云云，為上訴人
    否認。查被上訴人未能舉證證明系爭借據之真正（詳後述⒉
    ），況被上訴人所提系爭合會會單所載會員並不包含其本人
    （見本院卷第79、81頁），是被上訴人既未能證明上訴人積
    欠其金錢，更未能證明兩造間有將會款轉為借款之合意。
  ⑸從而，被上訴人主張交付附表一編號1-9所示款項計87萬元
    予上訴人等語，堪可採信，其餘則無所據。
  ⒉兩造就上訴人受領之款項是否有借貸之合意？
  ⑴按稱消費借貸者，於當事人間必本於借貸之意思合致，而有
    移轉金錢或其他代替物之所有權於他方之行為，始得當之。
    是以消費借貸，因交付金錢之原因多端，除有金錢之交付外
    ，尚須本於借貸之意思而為交付，方克成立。倘當事人主張
    與他方有消費借貸關係存在者，自應就該借貸意思互相表示
    合致及借款業已交付之事實，均負舉證之責任，其僅證明有
    金錢之交付，未能證明借貸意思表示合致者，仍不能認為有
    該借貸關係存在。查被上訴人交付上訴人附表一編號1-9所
    示款項計87萬元，業如前述，被上訴人主張基於借貸之原因
    而交付，上訴人否認，並抗辯受贈與，揆諸前開說明，應由
    被上訴人就兩造有借貸合意一事負舉證之責。
  ⑵經查，被上訴人固以系爭借據證明兩造間有借貸之合意，但
    上訴人否認簽署系爭借據。查被上訴人前聲請以101年7月25
    日姓名變更登記申請書、更改（正）姓名申請書（下稱系爭
    二申請書）上由上訴人書寫之「林㛄廷」筆跡，與系爭借據
    上之「林㛄廷」筆跡比對，鑑定後者筆跡之真正，法務部調
    查局受理後表示：「送鑑資料不足，歉難鑑定」等語，有該
    局108年7月16日調科貳字第00000000000號函為憑（見本院
    卷第311頁）。被上訴人固謂系爭借據與系爭二申請書上「
    林㛄廷」筆跡近似，尤以「女」之寫法為甚，上訴人確實簽
    署系爭借據云云。惟系爭二申請書上「林㛄廷」筆跡無從據
    以認定系爭借據上「林㛄廷」筆跡之真正，業經法務部調查
    局函覆如前，此一主張，要無可取。況系爭借據乃係記載被
    上訴人交付借款80萬元、支票款為21萬元，明顯與被上訴人
    主張如附表之一編號1-9所示87萬元、編號10所示支票款14
    萬元不符，實質真正亦屬有疑。被上訴人既未能證明系爭借
    據之真正，本院自無從以此認定兩造有借貸之合意。
  ⑶被上訴人另謂上訴人為清償而交付附表二所示款項，應可證
    兩造間有借貸之合意，上訴人則抗辯基於贈與之意交付附表
    二所示款項。而按金錢交付之原因多端，被上訴人自應就其
    主張上訴人因清償而交付一事，負舉證之責。查被上訴人乃
    係主張兩造於98年間約定被上訴人應於每月20日左右清償1
    萬元，並於當年11月末日清償109萬6,600元完畢。但被上訴
    人僅能證明交付附表一編號1-9所示之87萬元一事，業如前
    述；且比對附表一編號1-9之被上訴人交付款項日期、附表
    二之上訴人交付款項日期可知，上訴人於98年1月21日第一
    次匯款予被上訴人，被上訴人則於此日後方交付附表一編號
    6-9所示款項，則上訴人焉有可能於98年1月21日第一次交付
    款項予被上訴人前，即與被上訴人確認其尚向被上訴人借款
    附表一編號6-9所示款項？被上訴人單憑上訴人交付附表二
    所示款項即主張上訴人為清償而交付云云，難謂有據。
  ⑷綜合前述，被上訴人應未能舉證證明兩造有借貸之合意。
  ㈡被上訴人依民法第478條規定，請求上訴人給付73萬4,000元
    ，有無理由？
    經查，被上訴人雖主張交付109萬6,600元予上訴人，上訴人
    僅清償36萬2,600元，應依民法第478條規定給付73萬4,000
    元，但其僅交付附表一編號1-9所示款項計87萬元予上訴人
    ，且未能舉證證明兩造間有借貸之合意，業如前述，此一主
    張，要無理由。
  ㈢被上訴人依民法第179條規定，請求上訴人給付73萬4,000元
    ，有無理由？
  ⒈按當事人一方本於一定目的而為給付時，其目的在客觀上即
    為給付行為之原因，給付如欠缺其原因時，他方當事人受領
    給付即無法律上之原因，應成立不當得利。次按，當事人就
    其提出之事實，應為真實及完全之陳述，對於其請求及抗辯
    所依據之原因事實，應為具體之陳述，以保護當事人之真正
    權利及維持國家之法律秩序，此觀民事訴訟法第195條第1項
    規定及其修正理由、第266條第1項第3款、第2項第2款及第3
    項規定自明。又主張不當得利請求權存在之當事人，對於該
    請求權之成立，應負舉證責任，即應證明他造係無法律上之
    原因而受利益，致其受有損害。如受利益人係因給付而得利
    時，所謂無法律上之原因，係指給付欠缺給付之目的。惟此
    一消極事實本質上難以直接證明，因此，倘主張權利者對於
    他造受利益，致其受有損害之事實已為證明，他造就其所抗
    辯之原因事實，除有正當事由外，應為真實、完全及具體之
    陳述，以供主張權利者得據以反駁，俾法院憑以判斷他造受
    利益是否為無法律上原因。換言之，他造抗辯並為真實、完
    全及具體陳述後，仍應由主張權利者舉證證明他造所抗辯之
    原因事實為不實，始盡其舉證責任（最高法院107年度台上
    字第1196號判決參照）。被上訴人雖主張上訴人受領109萬6
    ,600元，但僅能證明上訴人受領附表一編號1-9所示款項計8
    7萬元，前已述及，而被上訴人主張上訴人受領為無法律上
    原因，上訴人抗辯其因兩造前為男女朋友而受被上訴人贈與
    等語，揆諸前開說明，應由被上訴人就未以贈與為原因交付
    87萬元一事，負舉證之責。
  ⒉經查，證人即上訴人之女乙○○結證稱：兩造在上訴人工作之
    舞廳認識，於90年代交往約10年，期間被上訴人會給上訴人
    金錢，也會透過上訴人給我零用金，上訴人為此要求我跟被
    上訴人道謝，也說現在日子比較好過都是因為被上訴人，除
    金錢外，被上訴人亦會購買家裡所需家電、送3C產品給我，
    也曾購買名牌包或汽車給上訴人等語（見本院卷第213-214
    頁）；證人即上訴人之女甲○○則具結證述：兩造在上訴人工
    作之舞廳認識，前為情侶，外出時被上訴人會請上訴人、我
    吃飯，也會送禮物如名牌包，給我零用錢，家裡所需家電由
    被上訴人購買，上訴人曾說被上訴人給他錢等語（見本院卷
    第219-221頁）。足見兩造前為男女朋友，被上訴人曾於交
    往期間餽贈金錢、禮物，則上訴人抗辯其因交往而獲被上訴
    人致贈金錢，附表一編號1-9即如是等語，尚難謂與常情不
    符。又被上訴人就其非因贈與而交付一事，並未提出其他證
    據證明，本院要難逕自認定其業已舉證證明上訴人無法律上
    原因受有附表一編號1-9所示之87萬元利益。從而，被上訴
    人依民法第179條規定請求上訴人返還73萬4,000元，為無理
    由。
六、綜上所述，被上訴人依民法第478條規定，請求上訴人給付
    被上訴人73萬4,000元，及自106年12月7日起至清償日止，
    按週年利率5％計算之利息，為無理由，不應准許，假執行之
    聲請亦失所依據，應併予駁回。原審判命上訴人如數給付，
    並為准、免假執行之宣告，自有未洽。上訴意旨指摘原判決
    此部分不當，求予廢棄改判，為有理由，爰由本院改判如主
    文第2項所示。被上訴人追加依民法第179條規定，請求上訴
    人如數給付，亦無理由，應併予駁回。
七、本件事證已臻明確，兩造其餘之攻擊或防禦方法及所用之證
    據，經本院斟酌後，認為均不足以影響本判決之結果，爰不
    逐一論列，併此敘明。
八、據上論結，本件上訴為有理由，被上訴人追加之訴為無理由
    ，依民事訴訟法第450條、第78條，判決如主文。 
中    華    民    國    109   年    2     月    25    日
                  民事第十五庭  
                        審判長法  官  方彬彬
                              法  官  李慈惠  
                              法  官  趙雪瑛
正本係照原本作成。
不得上訴。
中    華    民    國    109   年    2     月    25    日
                              書記官  郭晋良     

附表一：被上訴人主張之借款（均為民國、新臺幣）
編號 日期 金額 交付方式   1 97年11月10日 3萬2,000元 存摺存款   2 97年11月28日 15萬元 支票存款   3 97年12月2日 20萬元 存摺存款   4 97年12月10日 33萬1,000元 存摺存款   5 98年1月10日 3萬4,000元 存摺存款   6 98年3月10日 3萬4,000元 存摺存款   7 98年3月12日 4萬元 存摺存款   8 98年4月10日 3萬3,000元 存摺存款   9 98年6月11日 1萬6,000元 存摺存款  10 98年6月20日 14萬元 支票 總額  101萬元  

附表二：上訴人匯予被上訴人之款項（均為民國、新臺幣）
編號 日期 金額   1 98年1月21日 2萬元   2 98年2月20日 1萬元   3 98年3月23日 1萬元   4 98年4月21日 5,000元   5 98年5月7日 1萬2,000元   6 98年5月14日 10萬元   7 98年5月20日 1萬7,000元   8 98年6月18日 1萬元   9 98年6月18日 1萬元  10 98年6月30日 1萬元  11 98年7月3日 1萬元  12 98年7月9日 1萬元  13 98年7月14日 7萬8,600元  14 98年7月17日 2萬元  15 98年7月20日 1萬元  16 98年8月20日 1萬元  17 98年9月21日 1萬元  18 98年10月26日 1萬元 總額  36萬2,600元